臺灣板橋地方法院民事判決　　　　　　 99年度重訴字第409號
原　　　告　林輔政
訴訟代理人　孫大龍律師
　　　　　　林秉欣律師
被　　　告　蕭林秀蔭
　　　　　　蕭芳萬
共　　　同
訴訟代理人　李富湧律師
上列當事人間拆屋還地等事件，經本院於民國100年3月17日言詞
辯論終結，判決如下：
    主  文
被告應將坐落新北市板橋區○○○段七五地號土地上如附圖Ａ１
所示部分之車棚（面積三十四平方公尺）、如附圖Ｃ所示部分之
黃色鐵皮屋（面積五十九平方公尺）及如附圖Ｄ１所示部分之圍
籬及其內停車場水泥地（面積一百九十五平方公尺）；同段八九
地號土地如附圖Ａ所示部分之車棚（面積七十九平方公尺）、如
附圖Ｂ所示部分之鐵皮屋（面積六平方公尺）、如附圖Ｄ所示部
分之圍籬及其內停車場水泥地（面積一百一十五平方公尺）及如
附圖Ｄ２所示部分之圍籬及其內空地（面積四平方公尺）均拆除
或刨除後，將上開土地騰空遷讓返還予原告。
被告應連帶給付原告新臺幣貳萬玖仟壹佰捌拾肆元暨自民國一百
年一月八日起至清償日止，按年息百分之五計算之利息，並自民
國九十九年十月二十六日起至返還前項土地之日止，按月連帶給
付原告參萬肆仟貳佰肆拾參元。
原告其餘之訴駁回。
訴訟費用由被告連帶負擔。
本判決第一項、第二項於原告以新臺幣玖佰伍拾萬元為被告供擔
保後，得假執行；但被告如以新臺幣參仟壹佰參拾肆萬壹仟玖佰
玖拾玖元為原告預供擔保，得免為假執行。
原告其餘假執行之聲請駁回。
    事實及理由
壹、程序事項：
一、按訴狀送達後，原告不得將原訴變更或追加，但擴張、減縮
    應受判決事項之聲明者；請求之基礎事實同一者，不在此限
    。民事訴訟法第255 條第1 項第2 、3 款定有明文。查本件
    原告起訴時列被告為「蕭林秀蔭、攏舒適科技有限公司」等
    2人，並聲明為：「被告蕭林秀蔭應將坐落新北市板橋區
    ○○○段第75、89地號土地（下稱系爭土地）上之停車場及
    其附屬建物（門牌號碼：新北市○○區○○街12巷臨20之5
    號）即如附圖所示Ａ（車棚）、Ａ１（車棚）、Ｂ（鐵皮屋
    ）、Ｃ（黃色鐵皮屋）、Ｄ（圍籬內停車場）、Ｄ１（圍籬
    內停車場）及Ｄ２（圍籬內空地）等部分（面積：492平方
    公尺）拆除，並將上開土地騰空返還予原告及其他共有人。
    被告蕭林秀蔭、攏舒適科技有限公司應自民國99年9月30
    日起至返還前項土地之日止，按月給付原告新臺幣（下同）
    56,124元。原告願供擔保，請准宣告假執行。」。嗣因原
    告查知被告蕭芳萬管理系爭土地時，曾將系爭土地作為停車
    場，供人停放車輛及收取租金，乃於99年12月30日具狀追加
    蕭芳萬為被告，並更正聲明為：「被告蕭林秀蔭、追加被
    告蕭芳萬應將坐落系爭土地上之停車場及其附屬建物（門牌
    號碼：新北市○○區○○街12巷臨20之5號）即如附圖所示
    Ａ（車棚）、Ａ１（車棚）、Ｂ（鐵皮屋）、Ｃ（黃色鐵皮
    屋）、Ｄ（圍籬內停車場）、Ｄ１（圍籬內停車場）及Ｄ２
    （圍籬內空地）等部分（面積：492平方公尺）拆除，並將
    上開土地騰空返還予原告。被告蕭林秀蔭、攏舒適科技有
    限公司及追加被告蕭芳萬應連帶給付原告48,641元暨自本書
    狀繕本送達翌日起至清償日止，按年息5%計算之利息及自99
    年10月26日起至返還前項土地之日止，按月給付原告57,072
    元。原告願供擔保，請准宣告假執行。」。後原告再於
    100年3月3日當庭具狀表示，因停車場之相關租金收入均匯
    至被告蕭芳萬之帳戶，且攏舒適公司並未占有系爭土地，故
    撤回對攏舒適公司之起訴，並變更聲明為：「被告蕭林秀
    蔭、蕭芳萬應將坐落系爭土地上之停車場及其附屬建物（門
    牌號碼：新北市○○區○○街12巷臨20之5號）即如附圖所
    示Ａ（車棚）、Ａ１（車棚）、Ｂ（鐵皮屋）、Ｃ（黃色鐵
    皮屋）、Ｄ（圍籬內停車場）、Ｄ１（圍籬內停車場）及Ｄ
    ２（圍籬內空地）等部分（面積：492平方公尺）拆除，並
    將上開土地騰空返還予原告。被告蕭林秀蔭、蕭芳萬應連
    帶給付原告48,641元暨自100年1月8日起至清償日止，按年
    息5%計算之利息及自99年10月26日起至返還前項土地之日止
    ，按月給付原告57,072元。原告願供擔保，請准宣告假執
    行。」。經核其請求之並未變更訴訟標的，且屬擴張減縮應
    受判決事項之聲明，揆諸首揭規定，原告所為訴之變更，合
    於法律規定，應予准許。
貳、實體事項：
一、原告主張：
  (一)系爭土地原係由原告於99年9月30日向訴外人蕭志雄購買，
    與蕭志雄分別共有，嗣蕭志雄於同年10月26日將其應有部分
    全數移轉登記予原告，故系爭土地現為原告單獨所有。
  (二)被告蕭林秀蔭、蕭芳萬未經系爭土地所有權人之同意，竟長
    期無權占有系爭土地，作為收費停車場使用，且相關車位租
    金收入均匯至被告蕭芳萬之帳戶。系爭土地之原共有人蕭志
    雄獲悉上情後，曾於99年3月23日寄發台北法院郵局第l55號
    存證信函予被告，請其將系爭土地返還予全體共有人，惟被
    告卻置之不理，未將系爭土地返還，為此，蕭志雄猶特於99
    年4月30日具狀向本院提起民事訴訟，訴請被告蕭林秀蔭拆
    屋還地（案號:99 年度重訴字第192號，文股），惟蕭志雄
    嗣因原告擬承受訴訟而誤將上開訴訟撤回。
  (三)本院於審理上開訴訟期間，曾於99年8月18日會同新北市板
    橋區地政事務所測量人員至現場進行測量履勘，依該所測量
    結果確認，被告蕭林秀蔭所有門牌號碼新北市○○區○○街
    12巷臨20之5號停車場及其附屬建物（含車棚、二棟鐵皮屋
    、圍籬等）坐落於系爭土地之面積共492平方公尺（註：第
    75地號土地部分之佔地面積為288平方公尺；第89地號土地
    部分之佔地面積為204平方公尺）。被告蕭林秀蔭、蕭芳萬
    占有系爭土地，並無任何正當權源，顯屬無權占有，故原告
    爰依上述測量結果暨民法第767條前、中段及第821條規定，
    訴請其拆屋還地如本起訴狀訴之聲明第一項所載。
  (四)另被告蕭林秀蔭、蕭芳萬無權占有系爭土地，供作收費停車
    場使用，並向車位承租人收取「租金」，業已侵害原告之所
    有權，且被告將現場至少劃分20個停車位，每一車位每月租
    金為3,000元，故以此核計被告等每月至少有60,000 元以上
    相當於租金之不當得利，獲利顯然甚豐，並致原告受有同額
    損害，故原告爰依民法第179條及第185條、土地法第97條第
    1項、第105條、第148條等規定，依系爭土地申報地價
    13,920元之年息10%，並以被告等佔地面積及原告起訴時之
    應有部分計算（註：第75地號土地：佔地面積288平方公尺
    ，原告當時之應有部分98,889/100,000；第89地號土地：佔
    地面積204平方公尺，原告當時之應有部分97,561/100,000
    ），請求被告蕭林秀蔭、蕭芳萬應連帶給付原告自99年9月
    30日起至同年10月25日相當於租金或損害金48,641元[（288
    ×98,889/l00,000×13,920×10%×1/12）+(204×97,561/1
    00,000×13,920×l0%×1/12）=56,124；56,124×26/30=48
    ,641]暨自本書狀繕本送達翌日起至清償日止，按年息5%計
    算之利息及自99年10月26日起至返還系爭土地之日止，按月
    連帶給付原告57,072元[（288+204）×13,920×l0%×1/12
    ）=57,072]。
  (五)被告蕭林秀蔭、被告蕭芳萬雖提出由被告蕭芳萬自行書寫之
    書信草稿，辯稱系爭土地係土地共有人委託被告蕭芳萬管理
    ，惟細究上開書函僅係草稿且其內容根本未見隻字片語記載
    委託管理系爭土地乙事，顯見被告上開所辯，並不實在。況
    依「債之相對性」理論，被告上開所辯，亦不足對抗原告。
    並聲明：被告蕭林秀蔭、蕭芳萬應將坐落系爭土地上之停
    車場及其附屬建物（門牌號碼：新北市○○區○○街12巷臨
    20之5號）即如附圖所示Ａ（車棚）、Ａ１（車棚）、Ｂ（
    鐵皮屋）、Ｃ（黃色鐵皮屋）、Ｄ（圍籬內停車場）、Ｄ１
    （圍籬內停車場）及Ｄ２（圍籬內空地）等部分（面積：
    492平方公尺）拆除，並將上開土地騰空返還予原告。被
    告蕭林秀蔭、蕭芳萬應連帶給付原告48,641元暨自100年1月
    8日起至清償日止，按年息5%計算之利息及自99年10月26日
    起至返還前項土地之日止，按月給付原告新臺幣57,072元。
    原告願供擔保，請准宣告假執行。
二、被告則以：
  (一)72年間系爭土地未辦理繼承，任其荒廢，被告蕭林秀蔭之夫
    即被告蕭芳萬當選台北縣議員，乃主動出面與地主蕭金交之
    繼承人聯絡，經各房繼承人代表（大房蕭春枝之次男蕭江海
    、二房蕭春成之次男蕭連枝、三房蕭春木之三男蕭上智、四
    房蕭春吉之三男蕭上國、五房蕭王美）同意，委託被告蕭芳
    萬測量鑑界，樹立水泥柱圈圍管理，並同意蓋建遮雨用之存
    放雜物倉庫，即目前之現況。
  (二)系爭土地係由蕭金交之繼承人委託被告蕭芳萬管理，有如前
    述。系爭土地確實是由被告蕭林秀蔭、蕭芳萬2人共同出資
    起造占有，而被告蕭芳萬管理系爭土地時曾將系爭土地作為
    停車場，供人停放車輛，有些人曾將租金拿到攏舒適科技公
    司交付員工轉交蕭芳萬，攏舒適科技公司員工乃以蓋公司收
    發章製作代收之收據，交付付款人。
  (三)原告提出前案於99年8月18日實施複丈之現場實測位置及面
    積複丈成果圖，作為本件被告佔用系爭土地位置及面積之依
    據。然99年8月18日實施複丈時，被告蕭芳萬、蕭林秀蔭並
    未到達現場，地政人員係依據訴外人蕭志雄之訴訟代理人指
    界為測量，故該複丈成果圖是否依據被告實際使用範圍為測
    量，被告存疑。原告光憑該複丈成果圖，實無法認定被告使
    用位置及面積。
  (四)系爭土地位置位於新北市○○區○○街12巷臨20之5號，四
    週通道狹窄，生活機能不佳。依土地法第97條第1項規定，
    被告所受之利益金額以按土地申報總價5%計算為適當，原告
    請求被告返還不當得利，以10%計算，顯然過高等語，資為
    抗辯，並聲明：原告之訴及假執行之聲請均駁回。如受
    不利判決，願供擔保請准宣告免為假執行。
四、原告主張其為系爭土地之所有人，被告則對於共同出資起造
    系爭土地上之地上物供收費停車場使用而共同占有系爭土地
    之事實，業據其提出系爭土地登記謄本為證（見本院卷第33
    、34頁），且為被告所不爭執（見100年1月6日、100年3 月
    17日言詞辯論筆錄，本院卷第80頁反面、第99頁），復經本
    院依職權調取本院99年重訴字第192號由共有人蕭志雄起訴
    時，而於99年8月18日前往現場履勘及囑託台北縣（現為新
    北市）板橋地政事務所派員實施測量屬實，並製有勘驗筆錄
    、土地複丈成果圖（見本院99年重訴字第192號卷第39-44
    頁），及該案共有人原告蕭志雄提出現場照片6件可稽（同
    前案卷第7頁），自堪信為真實。
五、本件兩造既不爭執原告為系爭土地之所有權人及被告為共同
    占有該地之人等事實，則其爭點厥為：(一)被告占有系爭土地
    是否屬於有權占有？(二)若否，則原告所得請求被告賠償因無
    權占有上開土地之金額為若干？茲分述如下：
  (一)按所有人對於無權占有或侵奪其所有物者，得請求返還之，
    民法第767條前段定有明文。次按以無權占有為原因，請求
    返還所有物之訴，被告對原告就其物有所有權存在之事實無
    爭執，而僅以非無權占有為抗辯者，原告於被告無權占有之
    事實，無舉證責任，被告應就其取得占有，係有正當權源之
    事實證明之，如不能證明，則應認原告之請求為有理由（最
    高法院72年度臺上字第2516號判決、85年度臺上字第1120號
    判決意旨參照）。經查：
    1.被告主張系爭土地係經由原所有權人蕭金交之五房繼承人
      代表同意後，委託被告蕭芳萬管理之，並提出被告蕭芳萬
      於72年間致各族親之書信草稿為證（見本院卷第43、44頁
      ），惟此為原告所否認，稱該書函僅係草稿，且其內容根
      本未見隻字片語記載委託管理系爭土地等語。原告既否認
      被告係有權占有，揆諸前開說明，即應由被告就其係基於
      如何之法律關係取得占有權源，自負舉證責任。查，被告
      蕭芳萬所提出之書函草稿上，除信末署名處有「蕭芳萬」
      之簽名外，並無任一所稱原所有權人蕭金交之五房繼承人
      代表之簽名或用印，並不能證明系爭土地之原共有人有同
      意或授權被告蕭芳萬管理系爭土地。況依該函內容所載，
      僅係被告蕭芳萬欲函請訴外人蕭五美轉知有關族親集合討
      論辦理系爭土地繼承事宜，並無任何曾提及同意將系爭土
      地委由被告蕭芳萬管理，即無從據以認定被告蕭芳萬曾取
      得系爭土地之管理權。且依被告主張系爭土地乃係與訴外
      人即原所有權人蕭金交之五房繼承人成立委任管理契約，
      而委任契約乃債權契約，則基於債權相對性原則，自不足
      以拘束並非該委任契約當事人之原告，所辯縱屬實在，亦
      不足以對抗原告。此外，被告復未具體主張並舉證證明其
      有何其他占有之法律依據，本院即難逕認其係有權占有系
      爭土地。
    2.按所有人對於無權占有或侵奪其所有物者，得請求返還之
      。對於妨害其所有權者，得請求除去之，民法第767條第1
      項定有明文。被告既無法舉證證明其有占有系爭土地之合
      法權源，其所有共同出資起造之地上物占用系爭土地復已
      侵害原告之土地所有權，則原告本於系爭土地所有權人之
      物上請求權規定，請求被告拆除地上物並返還該土地予原
      告，於法即屬有據。
  (二)按因故意或過失，不法侵害他人之權利者，負損害賠償責任
    。數人共同不法侵害他人之權利者，連帶負損害賠償責任，
    民法第184條第1項前段、第185條第1項前段分別定有明文。
    本件被告明知並無合法權源，仍故意無權占有原告所有之上
    開土地，乃共同不法侵害原告本於所有權得對該土地為使用
    、收益之權利，致原告受有損害，則原告依民法184條第1項
    前段、第185條第1項前段規定，請求被告負連帶賠償責任，
    亦屬有據。本院審酌系爭土地係位於新北市○○區○○街12
    巷內之住宅區○○○巷道狹窄，間距無法容納不同向之2部
    車同時通行，此有前案本院99年度重訴字第192號案件於99
    年8 月18日履勘現場時查明無訛，有該安勘驗筆錄1件及原
    告提出之現場照片6張在卷可憑（見該前案卷第7頁、第39至
    40頁），其交通及生活機能尚稱便利，再觀諸系爭土地現為
    出租收費停車場使用，附近均屬老舊公寓，依該土地之利用
    價值及經濟效用，及現今社會經濟發展現況等一切情狀，因
    認原告主張請求以系爭土地99年1月當期申報地價每平方公
    尺13,920元之年息10%計算損害金，尚屬過高，而認應以6%
    計算，始為允當。而前案於99年8月18日測量時，被告雖未
    到場，但被告既對系爭土地地上物係其出資起造所有之事實
    並不爭執，雖主張國有財產局於98年3月30日就毗連之國有
    土地勘查表─使用現況略圖（本院卷106頁），與該案複丈
    成果圖（即本判決附圖）有相當差異云云，惟原告已主張系
    爭土地地上物自99年8月18日測量迄今並無變動，而主張無
    庸再行測量（本院卷第95頁），而被告提出之國有土地勘查
    表─使用現況略圖，僅係國有財產局之前於98年間自行套繪
    勘查系爭毗連國有土地之略圖，並非最新之專業土地測量機
    關所為，自難期係屬正確。從而被告請求本院再行勘驗測量
    系爭土地占用情形，已無必要，併予敘明。
  (三)茲就原告得請求被告連帶賠償損害金之金額計算如下：
    經查系爭土地之99年1月申報地價為每平方公尺13,920元，
    此有其土地登記第二類謄本1份存卷供參（見本院卷第33至
    34頁），而被告占用系爭土地如附圖所示部分之面積為492
    平方公尺，其中75地號土地部分，占用面積288平方公尺，
    原告自99年9月30日起至99年10月25日止所取得之應有部分
    為98,889/100,000；89地號土地部分，占用面積204平方公
    尺，原告上揭期間之應有部分為97,561/100,000，則被告應
    連帶給付原告自99年9月30日起至同年10月25日止共26日之
    按申報地價每平方公尺13,920元之年息6%計算之損害金為
    29,184元【計算式：（288×98,889/l00,000×13,920×6%
    ×1/12）+(204×97,561/100,000×13,920×6%×1/12）
    =33,674（每月賠償金）；33,674×26/30=29,184，元以下
    四捨五入，下同】。並得請求被告自99年10月26日取得系爭
    土地所有權全部應有部分起至被告拆除還地之日止，按月連
    帶賠償損害金34,243元【計算式：13,920×492×6%×1/12
    ＝34,243】；逾此金額之請求，尚屬過高，即不應准許。
  (四)綜上所述，原告依民法第767條規定，請求被告將坐落新北
    市板橋區○○○段75地號土地如附圖Ａ１所示部分之車棚（
    面積34平方公尺）、如附圖Ｃ所示部分之黃色鐵皮屋（面積
    59平方公尺）及如附圖Ｄ１所示部分之圍籬及其內停車場水
    泥地（面積195平方公尺）；同段89地號土地如附圖Ａ所示
    部分之車棚（面積79平方公尺）、如附圖Ｂ所示部分之鐵皮
    屋（面積6平方公尺）、如附圖Ｄ所示部分之圍籬及其內停
    車場水泥地（面積115平方公尺）及如附圖Ｄ２所示部分之
    圍籬及其內空地（面積4平方公尺）均拆除或刨除後，將上
    開土地騰空遷讓返還予原告，為有理由，應予准許。又原
    告依共同侵權行為規定，請求被告連帶給付原告29,184元暨
    自追加起訴狀最後送達被告蕭芳萬（見本院卷第85頁、第89
    頁郵件收件回執）之翌日即100年1月8日起至清償日止，按
    年息5%計算之利息及自99年10月26日起至返還前開土地之日
    止，按月連帶給付原告34,243元部分，為有理由，應予准許
    ；逾此部分之請求則無理由，應予駁回。
六、本件兩造均陳明願供擔保，請求宣告假執行及免為假執行，
    經核於原告勝訴部分，尚無不合，茲分別酌定相當之擔保金
    額，予以准許。至原告敗訴部分，其假執行之聲請已失所附
    麗，爰併予駁回之。
七、結論：原告之訴為一部有理由，一部無理由，依民事訴訟法
    第79條、第85條第2項、第390條第2項、第392條第2項，判
    決如主文。
中    華    民    國    100    年    3    月    31    日
                  民事第二庭  法  官  朱耀平
以上正本係照原本作成
如對本判決上訴，須於判決送達後20日內向本院提出上訴狀。如
委任律師提起上訴者，應一併繳納上訴審裁判費。
中    華    民    國    100    年    3    月    31    日
                              書記官  林珊慧